【裁判字號】    94,上易,858
【裁判日期】    950308
【裁判案由】    侵占
【裁判全文】
臺灣高等法院刑事判決                 94年度上易字第858號
  上  訴  人
  即  被  告  甲○○
  選任辯護人  陳化義律師
  輔  佐  人  乙○○
              丁○○
上列上訴人因業務侵占案件，不服臺灣臺北地方法院92年度易字
第2406號，中華民國94年4月29日第一審判決（起訴案號：臺灣
臺北地方法院檢察署92年度偵字第4214號），提起上訴，本院判
決如下：
    主  文
原判決撤銷。
甲○○無罪。
    理  由
一、公訴意旨以：甲○○自民國86年10月起至89年11月止，為臺
    北市松山區○○○路興安國民住宅社區東一棟管理委員會（
    下稱管委會）主任委員，為從事業務之人，竟意圖為自己不
    法之所有，於88年4月30日，假借為管委會存定期存款之機
    會，從管委會之上海商業儲蓄銀行民生分行帳號0000000000
    0000號帳戶內，提領新臺幣（下同）30萬元，先向該銀行申
    辦定期存單，再於同日解約取款，並以變易持有為所有之意
    思，予以侵占入己。因認被告涉有刑法第326條第2項之業務
    侵占罪嫌。
二、起訴書認被告有前開犯行，係以被告甲○○之供述、古志群
    指訴、證人丙○○之證述、及上海商業儲蓄銀行民生分行函
    附管委會存款明細、88年4月30日存摺存款取款憑條、存單
    存款存款憑條、轉帳支出傳票、轉帳收入傳票等資料為所憑
    之證據。
三、按犯罪事實應依證據認定之，無證據不得認定犯罪事實；不
    能證明被告犯罪者，應諭知無罪之判決，刑事訴訟法第154
    條第2項、第301條第1項分別定有明文。又認定不利於被告
    之事實，需依積極證據，茍積極證據不足為不利於被告事實
    之認定時，即應為有利於被告之認定，更不必有何有利之證
    據。次按，刑事訴訟上證明之資料，無論其為直接證據或間
    接證據，均須達於通常一般人均不致於有所懷疑，而得確信
    其為真實之程度，始得據為有罪之認定，若其關於被告是否
    犯罪之證明未能達此程度，而有合理性懷疑之存在，致使無
    從形成有罪之確信，根據「罪證有疑，利於被告」之證據法
    則，即不得遽為不利被告之認定，此亦有最高法院76年台上
    字第4986號判例可資參照。
四、經查：
  (一)興安國宅東區東一棟住戶管理委員會向上海商業銀行民生分
    行開立帳號：0000000000000-0號活期存款帳戶，於88年4月
    30日上午10時13分許經提領30萬元，並辦理期間自88年4月
    30日至88年7月30日止，為期3月之30萬元定期存款，復於當
    日中午12時2分許經以「將定存單誤為信件投入郵筒」為由
    ，而掛失結清解除該筆定期存款並再存入上開興安國宅管委
    會活期存款帳戶內，緊接於12時5分前揭活期存款帳戶又被
    提領出30萬元各情，有上海商業銀行民生分行92年5月9日（
    92 ）上民字第063號函送之客戶「興安國宅東區東一棟住戶
    管理委員會」，帳號：0000000000000－0號活期存款帳戶之
    存放款明細、88年4月30日存摺存款取款憑條、存單存款存
    款憑條、轉帳支出傳票、轉帳收入傳票、存摺存款取款憑條
    （皆影本，92年度偵字第4214號卷第214頁至第222頁）、存
    摺／存單掛失止付及補發（結清）申請書影本（原審卷三）
    在卷可稽。
  (二)上訴人即被告甲○○坦認上開領款、辦理定存、解除定存、
    領款等均係其所為，惟否認有任何挪為私用之侵占犯行，辯
    稱均是交由丙○○處理，伊沒有侵占等語。
  (三)被告陳稱丙○○是大樓義工，我們稱他是總幹事（偵查卷第
    128頁），「任何費用我都交給丙○○處理」（偵查卷第166
    頁）、「30萬元我交給丙○○，丙○○說要當會務費」、「
    我都是依丙○○之告知來存款、提款」（偵查卷第266頁）
    、「當時有代墊不銹鋼垃圾筒及社區清水溝之費用之規劃，
    但事後是否有代墊及30萬元如何支出，只有丙○○清楚」（
    偵查卷第275頁）、「丙○○於88年4月30日前述定存後，建
    議我解約將前述30萬元交給他支應管委會代墊款... 定存30
    萬元是我解約後交給丙○○作帳。而且30萬元由丙○○支用
    」（偵查卷第282頁）、「錢都是交給丙○○，他說是做垃
    圾筒，還有代墊管委會的錢」（93年6月29日原審準備程序
    ）、「丙○○說活存太少的話目前用成定存不好，還是解除
    掉變成流動資金，他說有一些項目他要代墊款，還有一些項
    目要支付的還是不要作定存，我就把錢解約把錢交給丙○○
    ，他就來做運用，他寫壹個保管書給我…我是交給丙○○30
    萬元給他運用，但不是借給他私人…我沒有借錢給丙○○，
    他說沒有支出的話他會把錢歸還把帳做好…」（93年11月12
    日原審審理筆錄）、「不是交給他錢而是錢交給他處理社區
    事務…」（94年4月1日原審審理筆錄）等語，並提出所指丙
    ○○收取前揭解除定期存款而出具之保管書及面額25萬元，
    發票日88年4月30日，付款日88年7月30日之本票各一紙為證
    。
  (四)查丙○○於上開管委會之身分，據張家蘭於偵查中證稱「是
    大樓總幹事」（偵查卷第128頁），並稱「我收錢後都有交
    給丙○○.. 」（偵查卷第130頁）。證人鄞昌平於偵查中亦
    證稱「丙○○有處理管委會的事，幫被告跑腿、做事」（偵
    查卷第140頁），於原審證稱「（88及89年期間，丙○○有
    無實際職務？）沒有任何職務，只是幫忙被告，就是到外面
    辦理不同的事情，就是幫忙被告跑外面」。證人徐李月英於
    偵查中亦證稱丙○○在管委會做事（偵查卷第145頁），林
    起華則證稱丙○○在管委會開會時會幫忙，有時會拿收支明
    細表給我簽名（偵查卷第145頁）。吳蓮珠於偵查中證稱「
    我不知道誰管存摺、印章，印象中領款由丙○○為之」（偵
    查卷第178頁）、「管委會的支出都是丙○○或張家蘭在處
    理（偵查卷第259、260頁），於原審亦證稱「被告介紹丙○
    ○是他朋友，所以有時候拿資料，可以透過林先生」（原審
    卷二第25頁背面）。又據向管委會承租空地之許德台於原審
    證稱：租金按月支付，大部分交給姓林的（指丙○○），因
    為他是總幹事（原審卷二第76頁背面）。另參之被告提出之
    有關管委會之會議紀錄表及有關管委會之各項活動照片，足
    認丙○○確係於管委會協助被告處理管委會之各項事務，且
    有時稱其為總幹事，足見其參與之事務非少，且被告亦委予
    有關管委會務財務收支處理之有關事項，則被告所辯系爭之
    30萬元係交付丙○○，其中25萬元係以3個月為期執行購買
    社區之需用品，因此才簽寫25萬元之保管條，至於另5萬元
    則係作為其他管委會之用途等情，並非無據。
  (五)丙○○於原審及本院經傳喚，惟因行蹤不明，無法傳喚到庭
    ，雖其於偵查中否認被告解除30萬元定期存款供其支應管委
    會各項開銷之情，並稱：「我僅幫忙，88年4月30日我印象
    中還在管委會幫忙... 我有幫忙領過錢，僅數萬元，付管理
    員薪水，也有付修水電費用，小額僅數千元... （你幫忙那
    段期間，管委會有何重大支出？）當時管委會有數萬元之修
    繕支出，但金額我都未經手... （你曾存定存30萬元後當天
    解約提出支用管委會之開銷？）沒有（甲○○曾一次交給你
    30萬元支應管委會之開銷？）沒有。但甲○○曾一次借我25
    萬元，事後我還有還錢給她」（偵查卷第281、282頁），另
    稱「我沒有建議被告解約，將這30萬元提出」（偵查卷第28
    2頁）等語。查丙○○有無收取此30萬元及究係如何開支，
    如未用之於管委會，則於其本身之刑責有重大關係，因此，
    其否認經手此30萬元之證言是否真實，即非無疑。而88年4
    月30日管委會確有將前開30萬元定存解約，轉存再提出之事
    實，丙○○簽寫出具之25萬元之保管條日期即為88年4月30
    日，顯然此25萬元與該30萬元間有關連，再以丙○○參與管
    委會之事務，及稱其為總幹事，並其參與程度甚深，則其當
    知該30萬元存提之情形，然觀之其證言，則顯欲完全撇清其
    與該30萬元之關連，惟因有出具保管條，故另稱有借25萬元
    云云，是丙○○上開否認知悉提出該30萬元之證言已難置信
    。查該筆款項被告如係欲出借予丙○○，則何以稱之為「保
    管條」，據此，尚難以其所載歸回之期間與原定存之期間相
    同，及有另簽發本票交由被告收執，即認係被告將25萬元款
    項借給丙○○，並自己侵占其他之5萬元。綜合以上所述，
    本件認被告應係受丙○○之矇蔽而交付該30萬元款項，尚難
    認其有侵占之不法意圖。亦難僅以證人吳蓮珠、鄞昌平亦分
    別於偵查及審判中證述：「平時最大支出是大樓電梯維護費
    7萬4千多元，3月1期，管理員的薪水每月共6、7萬元…」（
    92年7月11日偵查筆錄）、「（你做帳的時候有無用預支的
    ？）沒有，都是有單據…（88年5、6、7月的時候，有無做
    到錢暫時交給丙○○保管？）沒有，我做的時候沒有支出25
    萬元…」（93年11月12日原審審理筆錄）、及鄞昌平所稱「
    （你們社區公款是否會交給丙○○保管？）一般來說不可能
    把那麼多錢擺在一個人身上…」等詞（94年1月24日原審審
    理筆錄），而認被告有侵占之不法意圖，並與丙○○共同侵
    占該30萬元。
  (六)按刑法之侵占罪，以意圖為自己或第三人不法之所有，而侵
    占所持有他人之物為要件。本件被告有將上開30萬元定存解
    約轉存，並提領交付丙○○等情，然其辯稱係出於丙○○之
    建議，而用於支用社區之事務等情，尚非全然無據，此外，
    亦無確切證據足認被告係為自己或丙○○不法所有之意圖，
    而與丙○○將該筆款項共同侵占入己。揆之前開判例意旨及
    說明，本件公訴意旨所指之被告侵占犯行，尚屬不能證明，
    應為無罪之諭知。
五、原審對被告論罪科刑，尚有未合，被告上訴否認犯罪，為有
    理由，應由本院將原判決撤銷改判，依法對被告為無罪之諭
    知。
六、本件起訴部分既經為無罪之諭知，則檢察官於原審擴張另以
    被告甲○○於86年10月間起至89年11月間止擔任興安國宅東
    區東一棟住戶管理委員會主任委員期間，另侵占管委會向許
    德台應收取之88年11月份花園空地租金3萬5千元及地下室清
    潔維護費3萬6千元之退款，認被告亦涉犯刑法第336條第2項
    之業務侵占罪嫌部分，即非起訴效力所及，本院無從審究，
    應由檢察官另依法處理，附此敘明。
據上論斷，應依刑事訴訟法第369條第1項前段、第364條、第301
條第1項，判決如主文。
本案經檢察官郭弘佑到庭執行職務。
中    華    民    國    95    年    3     月    8     日
                  刑事第二庭審判長法  官  蔡國在
                                  法  官  王詠寰
                                  法  官  江振義
以上正本證明與原本無異。
不得上訴。
                                  書記官  洪秋帆
中    華    民    國    95    年    3     月    8     日


司法院資訊處製作；財團法人民間司法改革基金會備份。
